ACORDAO-COMPLETO-2350801

ACÓRDÃO 1097/2019 ATA 16/2019 - PLENÁRIO

VISTOS, relatados e discutidos estes autos que tratam de representação a respeito de possíveis irregularidades ocorridas na Agência Nacional de Transportes Terrestres (ANTT) , relacionadas ao Pregão Eletrônico 30/2018, que tem por objeto a contratação de empresa especializada na prestação de serviços de apoio administrativo ao processamento e cobrança de multas lavradas, na forma de autos físicos e/ou eletrônicos, oriundos da fiscalização realizada pelos agentes da Agência e órgãos conveniados;
ACORDAM os Ministros do Tribunal de Contas da União, reunidos em Sessão do Plenário, diante das razões expostas pelo Relator, em:
9.1. conhecer da representação, satisfeitos os requisitos de admissibilidade constantes no art. 113, § 1º, da Lei 8.666/1993, c/c os arts. 235 e 237, VII, do Regimento Interno deste Tribunal, e no art. 103, § 1º, da Resolução - TCU 259/2014, para, no mérito, considerá-la procedente;
9.2. determinar à Agência Nacional de Transportes Terrestres (ANTT) , com fundamento no art. 250, inciso II, do Regimento Interno/TCU, que somente prorrogue o Contrato 32/2018, celebrado com a empresa Plansul Planejamento e Consultoria - EIRELI pelo prazo necessário para a realização de novo certame, caso necessária a continuidade dos serviços, e que adote, nesse caso, as providências para assegurar a realização tempestiva de processo licitatório, atentando para que os seguintes quesitos sejam analisados quando da realização dos estudos técnicos preliminares referentes à fase de planejamento da licitação:
9.2.1. o modelo da contratação por postos de serviço em comparação à contratação por resultados ou híbrido, com qualidade aferível;
9.2.2. na eventual definição pela contratação por postos de serviço:
9.2.2.1. a necessidade de fixação de salários em valores superiores aos pisos estabelecidos em Convenções Coletivas de Trabalho, fundamentada em estudos e pesquisas de mercado que considerem objetivamente a complexidade das atividades e as aptidões necessárias para seus exercícios;
9.2.2.2. a realização de pesquisas de preços, demonstrando que os preços são compatíveis com aqueles pagos para serviços com tarefas de complexidade similar, abstendo-se de tomar como referência apenas os preços praticados em contratos anteriores da própria Agência; e
9.2.2.3. a quantificação do número de postos a serem contratados, limitando-se ao adequado para a consecução dos serviços;
9.3. dar ciência à Agência Nacional de Transportes Terrestres (ANTT) , com fundamento no art. 7º da Resolução - TCU 265/2014, sobre as seguintes impropriedades/falhas, identificadas no Pregão Eletrônico 30/2018, que resultaram na desclassificação indevida de licitante, para que sejam adotadas medidas internas com vistas à prevenção de ocorrências semelhantes:
	9.3.1. utilização na planilha de formação de preços de norma coletiva do trabalho diversa da utilizada pela Agência para a elaboração do orçamento estimado da contratação, tendo em vista que o enquadramento sindical é aquele relacionado à atividade principal da empresa licitante e não da categoria profissional a ser contratada, em atenção aos artigos 570, 577 e 581, § 2º da CLT e ao art. 8º, II, da Constituição Federal;
	9.3.2. não realização de diligência para averiguar se o licitante comprovaria a condição de ser beneficiário de desoneração da folha de pagamento, descumprindo o art. 43, § 3º, da Lei 8.666/1993;
9.4. comunicar esta deliberação à Agência Nacional de Transportes Terrestres (ANTT) , à representante, à empresa Plansul Planejamento e Consultoria Eireli e a Secretaria de Gestão do Ministério da Economia; e
9.5. determinar que a Selog monitore esta deliberação.

Representação relacionada a supostas irregularidades em pregão eletrônico que tem por objeto a contratação de empresa especializada na prestação de serviços de apoio administrativo ao processamento e cobrança de multas lavradas, na forma de autos físicos e/ou eletrônicos, oriundos da fiscalização realizada pelos agentes da Agência Nacional de Transportes Terrestres e órgãos conveniados.

Agência Nacional de Transportes Terrestres (ANTT).

3. Interessados/Responsáveis: não há.

13.1. Ministros presentes: José Mucio Monteiro (Presidente), Walton Alencar Rodrigues, Benjamin Zymler, Raimundo Carreiro, Ana Arraes, Bruno Dantas (Relator) e Vital do Rêgo.
13.2. Ministros-Substitutos presentes: Marcos Bemquerer Costa e André Luís de Carvalho.

ACORDAO-COMPLETO-2406698

Acórdão 2101/2020 - Plenário

BRUNO DANTAS

Por registrar as principais ocorrências havidas no andamento do processo até o momento, resumindo os fundamentos das peças acostadas aos autos, adoto como relatório, com os ajustes necessários, trecho da instrução da secretaria responsável pela análise da demanda (peça 52) , que contou com a anuência do corpo diretivo da unidade (peças 53-54) :
"B. HISTÓRICO
Trata-se de Representação a respeito de possíveis irregularidades ocorridas na Agência Nacional de Transportes Terrestres (ANTT) , relacionadas ao Pregão Eletrônico 30/2018, que tem por objeto a contratação de empresa especializada na prestação de serviços de apoio administrativo ao processamento e cobrança de multas lavradas, na forma de autos físicos e/ou eletrônicos, oriundos da fiscalização realizada pelos agentes da Agência e órgãos conveniados. O termo de homologação do certame, publicado em 31/10/2018, registra a adjudicação do objeto para a empresa Plansul Planejamento e Consultoria - EIRELI, pelo melhor lance de R$ 6.169.999,99, com valor negociado a R$ 6.169.797,36.
2. O Representante apontou, em síntese, que foi desclassificado do certame sob as alegações de que houve indevida utilização: 1) de Convenção Coletiva de Trabalho que não representa a categoria profissional prevista no objeto da contratação; 2) do benefício da 'desoneração da folha de pagamento' para atividade não abrangidas pela legislação.
3. Na instrução inicial realizada pela Selog (peça 13) , além do conhecimento da Representação, propôs-se o indeferimento da medida cautelar pleiteada pelo Representante, bem como oitivas da ANTT e da empresa declarada vencedora do certame, encaminhamento que contou com a anuência do relator, Ministro Bruno Dantas, conforme despacho constante da peça 18. 
4. Da análise das referidas oitivas, a Selog identificou em instrução pretérita (item 37) que era necessária a realização de nova oitiva da ANTT, com vistas à obtenção de informações adicionais para o deslinde deste processo.
...
TRANSCRIÇÃO DO OFÍCIO ENCAMINHADO À UNIDADE JURISDICIONADA
1. Conforme delegação de competência delegada pela Portaria Selog 1/2017, e ante a análise realizada neste processo, TC Processo 040.083/2018-7, que trata de Representação a respeito de possíveis irregularidades ocorridas na Agência Nacional de Transportes Terrestres (ANTT) , relacionadas ao Pregão Eletrônico 30/2018, que tem por objeto a contratação de empresa especializada na prestação de serviços de apoio administrativo ao processamento e cobrança de multas lavradas, na forma de autos físicos e/ou eletrônicos, oriundos da fiscalização realizada pelos agentes da Agência e órgãos conveniados, promova-se, com base na competência delegada pela Portaria Selog 1/2017, a oitiva da Agência Nacional de Transportes Terrestres (ANTT) , na pessoa de Vossa Senhoria, para que, no prazo de 15 (quinze) dias, a contar do recebimento da presente comunicação, com fundamento no art. 250, inciso V, do Regimento Interno do TCU, se manifeste quanto aos seguintes pontos, relativos ao Pregão Eletrônico 30/2018:
a) justificativas para a fixação dos salários base dos prestadores de serviço em valores superiores aos pisos estabelecidos em convenções coletivas de trabalho, correlacionado as atribuições diferenciadas da atividade padrão dos cargos com as habilidades e capacitações específicas necessárias para o seu exercício;
b) não realização de pesquisa de mercado destinada ao estabelecimento dos valores dos salários fixados no edital;
c) inobservância às ressalvas contidas nos parágrafos 50, 51 e 52 do Parecer 01650/2018/PF-ANTT/PGF/AGU (análise do órgão jurídico sobre a minuta do edital) , referentes à fixação dos salários no edital e ausência de pesquisa de mercado destinada ao estabelecimento desses valores;
d) encaminhe a identificação dos responsáveis (nome e cargo) pela elaboração do Termo de Referência relativo ao Pregão Eletrônico 30/2018;
e) encaminhe ao Tribunal os estudos eventualmente elaborados pela entidade que permitiram concluir pela vantajosidade do modelo por postos de trabalho.
C. Documentos Apresentados em Resposta à Oitiva
5. Em resposta à oitiva determinada pelo relator, a ANTT encaminhou ao Tribunal os elementos constantes da peça 51.
D. Exame Técnico
Item a) justificativas para a fixação dos salários base dos prestadores de serviço em valores superiores aos pisos estabelecidos em convenções coletivas de trabalho, correlacionando as atribuições diferenciadas da atividade padrão dos cargos com as habilidades e capacitações específicas necessárias para o seu exercício.
6. Relata que o processamento de multas pela ANTT dispõe de uma equipe com baixa rotatividade e um know-how que se acumula por mais de uma década. Ademais, o trabalho a ser desenvolvido pelos prestadores de serviço exige o entendimento de diversas legislações e normativos, e, na maioria das vezes, específicos para cada tipo de auto de infração, como por exemplo: excesso de peso, transporte de passageiros, pedágio, produtos perigosos, entre outros. Ademais, por se tratar de Processos Administrativos Simplificados, é necessário o conhecimento de noções básicas de Direito Administrativo e Constitucional.
7. Destaca que há uma obrigação de sigilo dos processos em trâmite, bem como a confidencialidade das informações relativas a processos ainda não transitados em julgado na esfera administrativa. Ademais, o valor financeiro envolvido nas multas processadas é significativo. Ressalta a necessidade de atendimento aos prazos, sob pena de ensejar a decadência no direito da Administração de cobrar as multas, implicando a diminuição de receita.
8. Ressalta que cabe, adicionalmente, aos Coordenadores a instrução acerca de mudanças, controle diário das atividades determinadas pela ANTT, a verificação da qualidade do serviço e da frequência dos colaboradores.
9. Por fim, salienta que uma alteração total dos prestadores de serviço seria prejudicial para a ANTT.
Análise
10. Entende-se que a ANTT não apresentou justificativas objetivas, calcadas em estudos ou dados concretos, que pudessem ensejar a fixação de salários dos prestadores de serviço relativos ao objeto do Pregão Eletrônico 30/2018 em valores superiores aos pisos estabelecidos em convenções coletivas de trabalho. No tocante a este assunto, o item 9.2.1 do Acórdão 2647/2009-TCU-Plenário, relator Ministro Walton Alencar Rodrigues, determina o seguinte (grifo nosso) :
"...somente estipulem valores mínimos de remuneração dos trabalhadores, nos contratos em que há alocação de postos de trabalho, quando houver necessidade de afastar o risco de selecionar colaboradores com capacitação inferior à necessária para execução dos serviços contratados;
11. Não foram colacionadas habilidades e capacitações específicas para o certame em questão. A ANTT se limitou a relacionar as atividades realizadas pelos prestadores de serviço no processamento de multas, bem como os normativos pertinentes e específicos para a ANTT. Entretanto, o fato de um prestador de serviço da ANTT necessitar possuir conhecimento acerca de normativos internos da Agência, após a contratação, reflete a peculiaridade do órgão, e não do prestador de serviço. Ademais, entendemos que é vaga a justificativa de que o prestador necessitaria de noções básicas de Direito Administrativo e Constitucional, uma vez que não há correlação objetiva dessa necessidade com as atribuições dos profissionais.
Item b) não realização de pesquisa de mercado destinada ao estabelecimento dos valores dos salários fixados no edital.
12. Alega que não realizou pesquisa de mercado, tendo em vista que a empresa Topservice, prestadora do serviço à época, mesmo sem indicação de insatisfação, declarou em 25/6/2018 não haver o interesse em prorrogar o Contrato 21/2016, que estava em seu primeiro ano de execução. Aduz que tal situação inesperada não proporcionou tempo hábil para um estudo detalhado, e que a ANTT decidiu iniciar novo processo licitatório nos moldes do contrato anterior.
13. Trouxe retrospectiva das metodologias para o cálculo da remuneração dos prestadores de serviço, que se deu da seguinte maneira (peça 51, p. 15-17) :
Tais moldes foram inicialmente estabelecidos no Contrato 38/2011 para processamento de multas realizado com a empresa PH Service, onde os salários ficaram definidos em R$ 695,75 e R$ 5.218,11 para assistente e coordenador administrativo, respectivamente.
Estes salários foram definidos nos seguintes termos: auxiliares administrativos receberiam o valor estabelecido no piso da CCT/2010 acrescidos de 20% e coordenadores administrativos receberiam nove vezes o valor estabelecido para auxiliar administrativo. A justificativa para a definição por parte da contratante para os salários foi o nível de complexidade do serviço, a importância desse serviço e o perfil profissional almejado. Estabeleceu-se no Anexo do Termo a necessidade de um coordenador para cada dezessete auxiliares administrativos.
Contudo, pela demora na aprovação do projeto nova CCT foi lançada (CCT/2011-2012) , estabelecendo novos pisos, mantidos o formato de 20% de adicional ao piso da CCT para assistente e o nônuplo do piso de assistente administrativo para coordenador perfazendo R$ 803,59 e R$ 6.026,94. Houve reajuste salarial fixado em 10% o que levou os salários para R$ 883,94 e R$ 6.629,63.
Na contratação seguinte os cargos dos apoios administrativos I e II foram baseados no CBO 4110 na Classificação Brasileira de Ocupações e o salário foi definido com base em pesquisa em contratos similares, nas ocupações de Auxiliar Administrativo, Auxiliar de Serviços Operacionais, Auxiliar Operacional, Assistente Operacional e Assistente Técnico. Foram estabelecidos salários de R$ 1.456,00 e R$ 3.456,00 para os cargos I e II, respectivamente.
O cargo de coordenador administrativo foi classificado como CBO 4101 na Classificação Brasileira de Ocupações e o salário foi definido com base em pesquisa no sítio eletrônico do Instituto Datafolha, hoje em dia não mais disponível, para cargos considerados como assemelhados (Chefia de Produção, Chefia de Pessoal, Supervisor de Recursos Humanos e Supervisor de Treinamento) . Foi estabelecido um salário de R$ 6.630,00.
A empresa Planalto deu continuidade ao trabalho desenvolvido a partir de então, até que os salários foram atualizados na convenção coletiva de 2015 em 9% e 7%, chegando a R$ 1.587,04, R$ 3.697,92 e R$ 7.661,53.
Em 2016 houve nova CCT, que elevou os cargos (em 10,5%) de Auxiliar Administrativo I, II e Coordenador Administrativo para R$ 1.753,68, R$ 4.086,20 e R$ 8.466,10, respectivamente. A empresa Planalto foi sucedida pela empresa Topservice, devido a uma proibição de licitar com entes públicos. Em 2017 e 2018 as CCTs concederam aumentos acumulados de 9,87% para cargos com salários abaixo de R$ 3.000,00 e 8,77% para cargos acima desse valor, logo os salários, do menor para o maior ficou em R$ 1.926,84, R$ 4.444,58 e R$ 9.208,62.
14. Salienta que não há, no mercado de auxiliares e coordenadores administrativos, perfis que permitam uma pesquisa de preço que retrate a realidade de um setor com especificidades similares ao processamento de multas.
15. Argumenta que a utilização dos termos do contrato anterior possibilitou, de acordo com a CCT, a absorção de mão-de-obra da empresa anterior, desde que não houvesse óbice por parte da empresa ganhadora do certame. Ademais, repisa que as características únicas do contrato e o tempo restrito para a preparação do certame foram entendidos como motivos suficientes para justificar a não realização da pesquisa de mercado.
Análise
16. A ANTT não trouxe aos autos pesquisa de mercado destinada ao estabelecimento dos valores dos salários fixados no edital e não trouxe justificativas suficientes para validar os valores adotados. O Contrato 38/2011 previa apenas a utilização de Auxiliares Administrativos e Coordenadores. Já na contratação seguinte, que seguia modelo similar ao atual, com a utilização de Apoio Administrativo I e II, bem como Coordenador, há menção de que 'o salário foi definido com base em pesquisa em contratos similares', porém tais contratos não foram especificados e tampouco trazidos aos autos.
17. Ademais, os critérios para a definição de salários trazidos pela ANTT carecem de um suporte objetivo. O fato de terem tido esse suporte em 2011 não determina sua adequação ao mercado dali em diante. Não se pode olvidar que a licitação se destina a garantir a proposta mais vantajosa para a administração, de acordo com a art. 3° da Lei 8.666/1993.
18. A jurisprudência recente do TCU é no sentido de que é possível exigir piso salarial mínimo acima daquele estabelecido em convenção coletiva de trabalho, desde que o gestor comprove que os patamares fixados no edital da licitação são compatíveis com os preços pagos pelo mercado para serviços com tarefas de complexidade similar (Acórdão 2758/2018-TCU-Plenário) . Entretanto, a ANTT não comprovou que os salários estipulados estão em patamares compatíveis com o mercado correlacionando-os com as atribuições dos profissionais.
19. Não se trata de identificar no mercado profissionais que desempenham atividades similares, o que seria muito dificultoso em razão das especificidades relatadas, mas sim atividades com complexidade similar.
Item c) inobservância às ressalvas contidas nos parágrafos 50, 51 e 52 do Parecer 01650/2018/PF-ANTT/PGF/AGU (análise do órgão jurídico sobre a minuta do edital, referentes à fixação dos salários no edital e ausência de pesquisa de mercado destinada ao estabelecimento desses valores) .
20. Relata o histórico das contratações de apoio administrativo para processamento de multas pela ANTT, bem como os problemas enfrentados (peça 51, p. 18-21) . Por fim, mais uma vez alega que o tempo restrito e as características únicas do contrato foram entendidos como justificativas para o presente quesito.
Análise
21. Tendo em vista que a ANTT alega um período de tempo restrito para realizar o certame, caso houvesse pesquisa de mercado em contratações anteriores, a mesma poderia ter subsidiado o Pregão Eletrônico 30/2018, para justificar a fixação de salários superiores aos praticados em CCT e a definição desses valores. Não há demonstração, contudo, de que a referida pesquisa tenha sido feita para a contratação anterior.
Item d) encaminhe a identificação dos responsáveis (nome e cargo) pela elaboração do Termo de Referência relativo ao Pregão Eletrônico 30/2018;
22. A identificação dos responsáveis consta da peça 51, p. 21.
Item e) encaminhe ao Tribunal os estudos eventualmente elaborados pela entidade que permitiram concluir pela vantajosidade do modelo por postos de trabalho.
23. Argumenta que não houve tempo hábil para a realização de estudos. Portanto, a ANTT se baseou no histórico de contratos. Ressalta que na contratação por postos de trabalho, a gestão das atividades continua nas mãos do poder público. Salienta que o incremento dos valores relativos à arrecadação de multas demonstra a eficiência da contratação por postos de trabalho.
24. Alega que já se utilizou de contratação por produtividade e pagamento por serviço efetuado. Nas duas ocasiões com esta modelagem, a empresa vencedora não conseguiu alcançar o objetivo do contrato e as empresas que assumiram o contrato optaram pela não renovação do mesmo. Tal fato levou a ANTT a utilizar um modelo fundado em postos de trabalho.
Análise
25. A ANTT trouxe argumentos similares aos que já foram analisados em instrução pretérita (peça 37) , nos itens 47 a 52, reproduzidos abaixo.
Manifestação do órgão/entidade:
47. A cópia do estudo preliminar da contratação consta da peça 33, p. 31-35.
48. Informa que, de acordo com análise qualitativa feita nos bancos de dados de autos de infração lavrados no último ano e considerando o Decreto 8.540/2015, teria sido identificada a necessidade de movimentar cerca de 1.580.000 processos entre novembro de 2018 e novembro de 2019. Afirma que a contratação de força de trabalho com medição por movimentações em autos de infração se mostrou infrutífera no passado, quando a rigidez da metodologia representou empecilho para a execução das atividades. A remuneração por atividade seria inviável, face a complexidade de se mensurar a quantidade de atividades necessárias em um único contrato, atribuindo valores distintos conforme as especificidades de cada atividade. O excesso de atividades geraria alto custo para a Administração, tanto no controle da fiscalização do contrato, como em pagamentos para a empresa, o que resultaria em valores maiores que o contrato atualmente existente.
49. Destaca que a ANTT teria adotado remuneração por atividades em contrato anterior e que a metodologia não teria sido vantajosa para a Administração. Conforme tabela elaborada pela entidade, contrato com pagamento por produtividade teria gerado arrecadação de R$ 57,5 milhões nos doze primeiros meses de vigência, bem inferior aos R$ 103 milhões arrecadados também nos doze primeiros meses de contrato com pagamento por posto de trabalho. Atribui tal diferença à possibilidade de gestão mais eficiente deste último, face à complexidade do objeto contratado.
50. Frisa que a contratação por postos de trabalho está prevista no item d.1.2 da IN 5/2017 - SEGES/MP, observada a necessidade de definição de método de cálculo para quantidades e tipos de postos necessários à contratação. Em seguida, descreve o método de cálculo adotado no dimensionamento da contratação em análise (peça 33, p. 5-6) .
Análise:
51. Não há no estudo técnico preliminar informações relacionadas ao modelo de remuneração dos serviços, baseado na quantidade de postos de trabalho, nem sobre o quantitativo de postos de trabalho previstos na licitação.
52. A ANTT relata ter adotado em contratação anterior modelo de remuneração por atividade, mas ressalva que tal metodologia não teria sido vantajosa, com arrecadações substancialmente inferiores a contratação realizada por postos de trabalho. Entende-se, entretanto, necessário solicitar à entidade que encaminhe ao Tribunal os estudos eventualmente elaborados pela entidade relacionados ao tema, que permitiram concluir pela vantajosidade do modelo por postos de trabalho.
26. Diante da ausência de argumentos novos, deverá a ANTT realizar, para contratações futuras, estudos que demonstrem a vantajosidade do modelo por postos de trabalho, de acordo com a diretriz contida no Anexo V, item 2.6, d.1, da IN 5/2017 - Seges/MPDG.
27. A falta dos estudos que comprovem que o modelo adotado é o que melhor se amolda às necessidades da Administração não desqualifica necessariamente a escolha por postos em detrimento de resultados. A experiência pretérita deve servir de insumo para que o modelo seja repensado. O que se verifica, no caso da ANTT, é que as possíveis alternativas não foram adequadamente avaliadas na fase de planejamento da contratação.
Outras impropriedades (peça 37) 
28. Em instrução pretérita, esta Secretaria consignou que 'a desclassificação da empresa RCS Tecnologia, em razão da CCT utilizada em sua proposta, ocorreu de forma indevida' (item 22) , tendo em vista que os valores estabelecidos estão em conformidade com o previsto em Convenção Coletiva de Trabalho relacionada à atividade principal da empresa licitante, em atenção aos artigos 570, 577 e 581, § 2º da CLT e à luz da Constituição Federal (art. 8º, inciso II) , bem como Acórdão 859/2016-TCU-Plenário, relator Ministro Augusto Nardes.
29. Também consignou, no item 42, que antes da desclassificação da empresa RCS Tecnologia, por considerar que a licitante se valeu indevidamente do benefício de desoneração da folha de pagamento, a opção pelo regime de contribuição previdenciária sobre a receita bruta, a informação poderia ter sido confirmada pela requisição da documentação pertinente por parte da ANTT, tendo em vista o poder-dever de diligência da administração, insculpido no art. 43, § 3º, da Lei 8.666/1993.
30. Isso posto, concluímos por dar ciência à ANTT dessas impropriedades, com vistas a evitar a ocorrência de outras semelhantes.
Conclusão
31. Considerando que a ANTT não apresentou justificativas objetivas, calcadas em estudos ou dados concretos, que pudessem justificar a fixação de salários dos prestadores de serviço relativos ao objeto do Pregão Eletrônico 30/2018 em valores superiores aos pisos estabelecidos em Convenções Coletivas de Trabalho;
32. Considerando que ANTT não trouxe pesquisa de mercado aos autos e não trouxe justificativas suficientes para validar os valores adotados;
33. Considerando que a ANTT não realizou estudos que demonstrassem a vantajosidade do modelo de contratação por postos de trabalho, de acordo com a diretriz contida no Anexo V, item 2.6, d.1, da IN 5/2017-Seges/MPDG;
34. Considerando que a desclassificação da empresa RCS Tecnologia, em razão da CCT utilizada em sua proposta, ocorreu de forma indevida;
35. Considerando que na desclassificação da empresa RCS Tecnologia por considerar que a licitante se valeu indevidamente do benefício de desoneração da folha de pagamento, a opção pelo regime de contribuição previdenciária sobre a receita bruta poderia ter sido confirmada pela requisição da documentação pertinente por parte da ANTT;
36. Considerando que o Contrato 32/2018, firmado com empresa Plansul Planejamento e Consultoria - EIRELI em 8/11/2018, está em execução;
37. Considerando que a anulação do supracitado contrato poderia prejudicar o processamento e a cobranças de multas aplicadas pela ANTT, bem como trazer prejuízos financeiros para a administração;
38. Entende-se que o TCU deve determinar à ANTT que se abstenha de prorrogar o Contrato 32/2018 e proceda desde já, para subsidiar o procedimento licitatório futuro, destinado ao mesmo objeto à (aos) :
a) análise sobre eventual necessidade de fixação de salários dos prestadores de serviço relativos ao objeto do Pregão Eletrônico 30/2018, em valores superiores aos pisos estabelecidos em Convenções Coletivas de Trabalho, calcadas em estudos e pesquisa de mercado que considere objetivamente a complexidade das atividades a serem desempenhadas e as aptidões necessárias dos profissionais ao adequado cumprimento das atribuições;
b) no caso de justificada a fixação de salários dos prestadores de serviço relativos ao objeto do Pregão Eletrônico 30/2018 em valores superiores aos pisos estabelecidos em Convenções Coletivas de Trabalho, pesquisa de mercado destinada ao estabelecimento dos valores dos salários fixados no edital, demonstrando que são compatíveis com os preços pagos pelo mercado para serviços com tarefas de complexidade similar; e
c) estudos que atestem a vantajosidade do modelo de contratação por postos de trabalho, de acordo com a diretriz contida no Anexo V, item 2.6, d.1, da IN 5/2017 - Seges/MPDG, avaliadas as alternativas de contratação.
E. Impacto dos Encaminhamentos Propostos
...
39. Embora a proposta seja pela realização de licitação com vistas à substituição do Pregão Eletrônico 30/2018, não se vislumbram impactos relevantes no órgão ou na sociedade, uma vez que o contrato decorrente do certame impugnado correrá normalmente durante o tempo necessário à conclusão da nova licitação.
F. Pedido de Ingresso aos Autos: não há.
G. Processos Conexos: não há.
H. Proposta de Encaminhamento
40. Em virtude do exposto, propõe-se:
40.1. conhecer da representação, satisfeitos os requisitos de admissibilidade constantes no art. 113, § 1º, da Lei 8.666/1993, c/c os arts. 235 e 237, VII, do Regimento Interno deste Tribunal, e no art. 103, § 1º, da Resolução - TCU 259/2014;
40.2. No mérito, considerar a presente representação procedente;
40.3. determinar à Agência Nacional de Transportes Terrestres (ANTT) , com fundamento no art. 250, inciso II, do Regimento Interno/TCU, que:
a) se abstenha de prorrogar o Contrato 32/2018, firmado com empresa Plansul Planejamento e Consultoria - EIRELI;
b) proceda desde já, para subsidiar procedimento licitatório futuro, destinado ao mesmo objeto do Pregão Eletrônico 30/2018 à (aos) :
b.1) análise sobre eventual necessidade de fixação de salários dos prestadores de serviço relativos ao objeto do Pregão Eletrônico 30/2018, em valores superiores aos pisos estabelecidos em Convenções Coletivas de Trabalho, calcadas em estudos e pesquisa de mercado que considere objetivamente a complexidade das atividades a serem desempenhadas e as aptidões necessárias dos profissionais ao adequado cumprimento das atribuições;
b.2) no caso de justificada a fixação de salários dos prestadores de serviço relativos ao objeto do Pregão Eletrônico 30/2018 em valores superiores aos pisos estabelecidos em Convenções Coletivas de Trabalho, pesquisa de mercado destinada ao estabelecimento dos valores dos salários fixados no edital, demonstrando que são compatíveis com os preços pagos pelo mercado para serviços com tarefas de complexidade similar;
b.3) estudos que atestem a vantajosidade do modelo de contratação por postos de trabalho, de acordo com a diretriz contida no Anexo V, item 2.6, d.1, da IN 5/2017-Seges/MPDG, avaliadas as alternativas de contratação;
40.4. dar ciência à Agência Nacional de Transportes Terrestres (ANTT) , com fundamento no art. 7º da Resolução - TCU 265/2014, sobre as seguintes impropriedades/falhas, identificadas no Pregão Eletrônico 30/2018, para que sejam adotadas medidas internas com vistas à prevenção de outras ocorrências semelhantes:
a) a desclassificação da empresa RCS Tecnologia, em razão da CCT utilizada em sua proposta, ocorreu de forma indevida, tendo em vista que os valores estabelecidos estão em conformidade com o previsto em Convenção Coletiva de Trabalho relacionada à atividade principal da empresa licitante, em atenção aos artigos 570, 577 e 581, § 2º da CLT e à luz da Constituição Federal (art. 8º, inciso II) , bem como Acórdão 859/2016-TCU-Plenário, Relator Ministro Augusto Nardes.
b) a desclassificação da empresa RCS Tecnologia, por não ter comprovado a desoneração da folha de pagamento, sem a realização de diligências, ocorreu de forma indevida, uma vez que a opção da empresa pelo regime de contribuição previdenciária sobre a receita bruta poderia ter sido confirmada pela requisição da documentação pertinente por parte da ANTT, tendo em vista o poder-dever de diligência da administração, insculpido no art. 43, § 3º, da Lei 8666/1993;
40.5. informar à Agência Nacional de Transportes Terrestres (ANTT) e ao representante que o conteúdo da deliberação que vier a ser proferida poderá ser consultado no endereço www.tcu.gov.br/acordaos; e
40.6. arquivar os presentes autos, nos termos do art. 250, I, c/c art. 169, III, do Regimento Interno/TCU, sem prejuízo de que a Selog monitore as determinações supra."
	       É o Relatório.

8.1. Rafael Beda Gualda (12.019/OAB-SC), representando Plansul Planejamento e Consultoria Eireli.  
8.2. Janine Santana Dourado (41.763/OAB-DF), representando RCS Tecnologia Ltda.

Não atuou.

REPRESENTAÇÃO. AGÊNCIA NACIONAL DE TRANSPORTES TERRESTRES. SUPOSTAS IRREGULARIDADES EM PREGÃO ELETRÔNICO. SERVIÇOS DE APOIO ADMINISTRATIVO AO PROCESSAMENTO E COBRANÇA DE MULTAS. OITIVA PRÉVIA. INDEFERIMENTO DE CAUTELAR. CONTRATO EM EXECUÇÃO. PERICULUM IN MORA REVERSO. OITIVA DE MÉRITO. DESCLASSIFICAÇÃO INDEVIDA DE EMPRESA POR SE BENEFICIAR DE DESONERAÇÃO TRIBUTÁRIA E POR UTILIZAR CONVENÇÃO COLETIVA DE TRABALHO DIVERSA DA APONTADA NO EDITAL. FIXAÇÃO DE SALÁRIOS ACIMA DA CONVENÇÃO COLETIVA. NÃO PRORROGAÇÃO CONTRATUAL. DETERMINAÇÕES E CIÊNCIA.

REPRESENTAÇÃO (REPR)

Secretaria de Controle Externo de Aquisições Logísticas (Selog).

Trata-se de representação da empresa RCS Tecnologia Ltda. a respeito de possíveis irregularidades ocorridas no decurso do Pregão Eletrônico 30/2018, promovido pela Agência Nacional de Transportes Terrestres (ANTT) , que tem por objeto a contratação de empresa especializada na prestação de serviços de apoio administrativo ao processamento e cobrança de multas lavradas, na forma de autos físicos e/ou eletrônicos, oriundos da fiscalização realizada pelos agentes da Agência e órgãos conveniados. 
O termo de homologação, publicado em 31/10/2018, registra a adjudicação do objeto para a empresa Plansul Planejamento e Consultoria - Eireli, pelo melhor lance de R$ 6.169.999,99, com valor negociado a R$ 6.169.797,36. 
Em suma, a representante alega que foi indevidamente desclassificada, após vencer a fase de disputa (R$ 5.926.980,72) , sob a alegação de que teria se utilizado de: a) convenção coletiva de trabalho (CCT) que não representaria a categoria profissional prevista no objeto da contratação; e b) benefício da 'desoneração da folha de pagamento' para atividade não abrangida pela legislação.
A representante requereu medida cautelar para suspender o certame e, caso o contrato já estivesse assinado, a sua execução. No mérito, pediu a anulação do pregão e dos atos dele decorrentes. 
Na instrução inicial, a unidade técnica identificou ainda os seguintes pontos a serem esclarecidos:
previsão contida nos itens 11.1 e 11.2 do Termo de Referência que especificam a fixação do valor dos salários e que os "demais benefícios, das categorias não poderão ser inferiores aos estabelecidos na Convenção Coletiva de Trabalho celebrada entre o SEAC/DF e SINDSERVIÇOS/DF", o que estaria, a princípio, em dissonância com o item 7.3 do edital que tem a seguinte redação:  "7.3 O Sindicato indicado no subitem acima não é de utilização obrigatória pelos licitantes (Acórdão TCU 369/2012) , mas sempre se exigirá o cumprimento das convenções coletivas adotadas por cada licitante"; e
remuneração da contratada com base na quantidade de postos de trabalho, tendo em vista a diretriz contida no Anexo V, item 2.6, d.1, da IN 5/2017 - Seges/MPDG.
No despacho de peça 18, indeferi a cautelar, tendo em vista o periculum in mora reverso, uma vez que o contrato estava em execução e a sua suspensão poderia impactar negativamente na cobrança de multas. Na mesma assentada, autorizei a oitiva da Agência e da contratada, Plansul Planejamento e Consultoria Eireli. 
Da análise das respostas, a unidade instrutora identificou novas questões que mereceriam ser melhor avaliadas: a) a fixação de salários em patamares acima dos pisos estabelecidos em CCT; e b) a ausência de pesquisa de mercado destinada ao estabelecimento desses valores. Nesse sentido, foi promovida nova oitiva da ANTT (peça 37) .
Diante de todas as justificativas apresentadas pela Agência e pela Plansul, a unidade instrutora encaminha proposta de mérito no sentido de determinar a não prorrogação do contrato e a observância de procedimentos para a realização de nova licitação, além da emissão de ciência quanto a impropriedades identificadas na condução do certame (peça 52) .
Preliminarmente, ratifico o despacho exarado no sentido de que a presente representação seja conhecida, por preencher os requisitos de admissibilidade (peça 18) .
Acompanho as análises realizadas pela Secretaria, as quais incorporo às minhas razões de decidir, sem prejuízo de considerações adicionais.
II
Discute-se, inicialmente, a possibilidade de utilização por licitantes, na elaboração de suas propostas, de norma coletiva do trabalho diversa daquela utilizada pelo órgão ou entidade licitante para a elaboração do orçamento estimado da contratação. Esse foi um dos motivos de desclassificação da representante.
O objeto da licitação envolveu a prestação de serviços, com dedicação exclusiva de mão de obra, com alocação de postos de trabalho de Apoio Administrativo Níveis I e II e Coordenador Administrativo. 
A RCS Tecnologia Ltda. formulou sua proposta com base em CCT celebrada entre o Sindicato Interestadual dos Trabalhadores nas Indústrias Metalúrgicas, Mecânicas e de Materiais Elétricos e Eletrônicos do DF, GO e TO e o Sindicato das Indústrias Metalúrgicas, Mecânicas e de Materiais Elétricos e Eletrônicos do DF, tendo em vista que o ramo de instalações e manutenção elétrica seria sua atividade econômica preponderante.
O instrumento convocatório não fixou ou exigiu, como realmente não o poderia, a CCT a ser utilizada cogentemente pelos licitantes na formação de seus preços. O edital informa quais convenções coletivas foram utilizadas para fins de orçamentação, ressalvando, até mesmo, que não seria obrigatória a utilização dessas pelos licitantes (itens 7.2.3.2.1 e 7.3 do edital) .
Não obstante, o pregoeiro desclassificou a proposta da empresa sob o argumento da inaplicabilidade da CCT por ela adotada. Para a ANTT, a aceitação da proposta representaria sérios riscos de responsabilização subsidiária da Administração, por culpa in elegendo e que feriria o princípio da isonomia, pois das 4 empresas convocadas na fase de comprovação da habilitação apenas a RCS teria utilizado CCT diversa da celebrada entre o SEAC-DF e o SINDSERVIÇOS, o que consistiria em vantagem na composição de custos. 
A decisão do pregoeiro não encontra amparo nas normas de regência do certame tampouco na legislação do pregão, conforme análise abaixo.
***
Os órgãos e entidades integrantes do Sistema de Serviços Gerais (Sisg) , como é o caso da ANTT, estão obrigados, na fase de planejamento das contratações de serviços sob o regime de execução indireta, na etapa denominada elaboração do ato convocatório, a definir o modelo de planilha de custos e formação de preços a ser adotado pelos licitantes na apresentação de suas propostas. Isso conforme o Anexo VII-C - Modelo de Proposta - da IN 5/2017, editada pela Secretaria de Gestão (Seges) do extinto Ministério do Planejamento, Desenvolvimento e Gestão (MPDG) .
Tal norma também exige que o ato convocatório do certame preveja regra de elaboração da proposta, consistente na indicação, pelo licitante "dos Acordos, Convenções ou Dissídios Coletivos de Trabalho que regem as categorias profissionais que executarão o serviço e as respectivas datas-bases e vigências, com base na Classificação Brasileira de Ocupações (CBO) , como preconiza o item 6.2, "c", do Anexo VII-A - Diretrizes Gerais para Elaboração do Ato Convocatório da IN 5/2017 Seges/MPDG.
 Por óbvio, a própria Administração, ao planejar a contratação e elaborar o orçamento estimado, deve também identificar, mediante pesquisa de mercado, e adotar a norma coletiva de trabalho da qual extrairá as informações quanto a direitos e benefícios devidos aos trabalhadores cujas categorias serão empregadas na execução dos serviços. Essa obrigação decorre de desdobramentos inerentes à licitação e à contratação desses serviços, a destacar: elaborar a planilha do orçamento estimado; verificar se o licitante apresentou salário inferior ao salário normativo fixado pela CCT a cuja observância está obrigada; auxiliar na fiscalização contratual e minimizar riscos de futuras demandas trabalhistas; bem como servir de parâmetros para eventuais repactuações contratuais.
No caso concreto, a questão reside, então, em identificar qual CCT deveria ser utilizada na formação dos preços pelos proponentes: se aquela pactuada por entidade sindical representativa do segmento do negócio vinculado à atividade econômica preponderante do licitante; ou aquela efetuada por sindicato que melhor representa a categoria profissional objeto da contratação. Das manifestações constantes dos autos, identificam-se correntes interpretativas distintas. 
Uma no sentido de que o sistema sindical vigente prevê o enquadramento sindical com base na atividade econômica preponderante do empregador, no caso aquela que ocupa maior espaço em seu empreendimento e não pela função do empregado, conforme os artigos 570, 577 e 581, § 2º, da Consolidação das Leis do Trabalho (CLT) e do art. 8º, inciso II, da Constituição Federal, argumento defendido pela representante. 
A outra, defendida pelo pregoeiro, é no sentido de que, nas empresas prestadoras de serviços com locação de mão de obra, não há uma definição clara da atividade preponderante, pois, por vezes, a empresa fornece mão de obra nos mais variados setores da atividade produtiva, como, por exemplo, apoio administrativo, limpeza, brigadista, entre outros. Nesse sentido, aplicar-se-ia em cada contratação a convenção coletiva dirigida especificamente a esses empregados. 
Embora a matéria possa ser objeto de alguma controvérsia ou até mesmo de certa confusão por parte de compradores públicos, o enquadramento sindical no Brasil é matéria de ordem pública e decorre de previsão legal, sendo definido, via de regra, pela atividade econômica preponderante do empregador e não em função da atividade desenvolvida pelo empregado, nos termos dos normativos acima citados e do § 2º do art. 511 da CLT, que reproduzo:
Art. 511. É lícita a associação para fins de estudo, defesa e coordenação dos seus interesses econômicos ou profissionais de todos os que, como empregadores, empregados, agentes ou trabalhadores autônomos ou profissionais liberais exerçam, respectivamente, a mesma atividade ou profissão ou atividades ou profissões similares ou conexas.
[...]
§ 2º A similitude de condições de vida oriunda da profissão ou trabalho em comum, em situação de emprego na mesma atividade econômica ou em atividades econômicas similares ou conexas, compõe a expressão social elementar compreendida como categoria profissional. (destaquei) 
A jurisprudência do Tribunal Superior do Trabalho vai na linha de que o enquadramento sindical do trabalhador é definido pela atividade econômica preponderante do empregador. Veja-se, para ilustrar, a ementa a seguir do julgado no AIRR - 11390-49.2016.5.15.0038, Relator Ministro: Luiz Philippe Vieira de Mello Filho, Data de Julgamento: 3/4/2019, 7ª Turma, Data de Publicação: DEJT 05/04/2019 (destaquei) :
"AGRAVO DE INSTRUMENTO EM RECURSO DE REVISTA - INSTRUÇÃO NORMATIVA N° 40 DO TST - ENQUADRAMENTO SINDICAL - ATIVIDADE PREPONDERANTE DA EMPRESA. Nos termos do art. 511, § 1º, da CLT, o enquadramento sindical do empregado, no Direito do Trabalho brasileiro, é realizado em função da atividade econômica preponderante do empregador, tendo em vista a base territorial da prestação dos serviços. No caso, o Tribunal de origem verificou que a reclamada não é entidade beneficente ou filantrópica, sendo inaplicáveis as normas coletivas indicadas pela autora. Agravo de instrumento desprovido." 
Depreende-se então que um empregador não pode ser obrigado a observar uma norma coletiva do trabalho de cuja formação não tenha participado, seja diretamente (acordo coletivo) ou por sua entidade de classe (convenção coletiva) .
Ainda que se empreguem trabalhadores integrantes de categorias profissionais diferenciadas na execução dos serviços, cujo conceito é dado pelo § 3º do art. 511 da CLT, a norma coletiva a ser aplicada e observada pelo empregador é aquela pactuada pelo órgão de classe que o representa.  Esse é o teor da Súmula 374 do TST que enuncia que "o empregado integrante de categoria profissional diferenciada não tem o direito de haver de seu empregador vantagens previstas em instrumento coletivo no qual a empresa não foi representada por órgão de classe de sua categoria". 
Assim, como já dito acima, o enquadramento sindical de uma empresa, mesmo para aquelas que prestam serviços diversos mediante cessão da mão de obra, é definido por sua atividade econômica preponderante e não para cada uma das categorias profissionais empregadas na prestação de serviços. 
Da praxe em contratações dessa natureza, não é incomum situações assemelhadas à discutida nestes autos. Por vezes, com o intuito de supostamente limitar condições remuneratórias outras que não aquelas definidas como satisfatórias pelo promotor do certame, compradores públicos adotam o entendimento de que prevaleceria o enquadramento sindical mais favorável ao empregado - adotando normas coletivas que contemplam direitos, benefícios e vantagens comparativamente mais onerosas. Tal prática não deve ocorrer, pois, reitera-se, o enquadramento sindical dá-se por aplicação pelo critério legalmente aceito, qual seja, em função da atividade econômica preponderante da empresa e não por imposição de terceiros, muito menos por conta de licitações públicas. 
Feito esse registro necessário, conclui-se que, conforme exposto anteriormente, a desclassificação da empresa RCS por ter oferecido proposta de preços fundada em norma coletiva diversa da adotada pela Agência foi irregular.
III
A unidade instrutora questionou também a fixação de piso salarial superior ao estabelecido na CCT indicada no ato convocatório do pregão. O edital definiu, por exemplo, o valor do salário para o cargo de Apoio Administrativo Nível I em R$ 1.926,84 enquanto o piso seria de R$ 1.194,85 pela CCT utilizada na elaboração do orçamento estimado. 
No termo de referência e nos demais documentos pertinentes à fase de planejamento, não houve a devida justificativa sobre a necessidade e adequação da fixação de salários, restando aduzidas motivações de caráter genérico, como, por exemplo, maior eficiência e motivação dos terceirizados contratados. 
A ausência de justificativa mais robusta, a exemplo de qual seria o ganho de eficiência esperado, foi objeto também de apontamento no parecer jurídico da ANTT (peça 33, p. 45) . 
Como agravante, não houve pesquisa de mercado para justificar os salários então fixados no edital, havendo tão somente singela ponderação no sentido de que fossem mantidos os patamares salariais do contrato anterior. Essa situação poderia sugerir a hipótese de que a ANTT tivesse o intento de influir junto à empresa vencedora do certame para contratar os profissionais eventualmente demitidos pela anterior prestadora de serviços, o que poderia vir a caracterizar, ainda que em tese, ato de ingerência vedado pelos princípios constitucionais da moralidade e da impessoalidade, que regem a atividade administrativa (art. 37, caput, da Constituição Federal) .
Esses achados da unidade instrutora foram objeto de nova oitiva. 
Em resposta, a ANTT alega que os serviços demandam que os terceirizados manuseiem diversas legislações e normativos e, na maioria das vezes, específicos para cada auto de infração que resulte em multas, dando como exemplos: excesso de peso, transporte de passageiros, pedágio, entre outros. Exigem-se dos terceirizados ainda noções básicas de direito administrativo e constitucional. 
Pondera ainda que o valor financeiro das multas é significativo e que necessita atender aos prazos, tendo em vista a possível decadência no direito de suas cobranças, com perda de receita, caso esses serviços não sejam realizados a contento e tempestivamente. 
A unidade instrutora não acolhe essas justificativas por considerá-las vagas, sem demonstrar quais seriam as habilidades e capacitações específicas para o certame.
Quanto à pesquisa de mercado, a Agência explica que não a realizou tendo em vista que a então prestadora de serviços, sem indicação de insatisfação, não manifestou interesse em renovar o contrato logo em seu primeiro ano de execução. Diante dessa situação, sem tempo hábil para as pesquisas de mercado e tendo em vista as características únicas do contrato, optou pela realização de licitação nos moldes anteriores.
Mais uma vez, a unidade instrutora não acolhe os argumentos, observando que não restou demonstrado que os valores fixados no edital estariam compatíveis com o mercado. Acrescenta que mesmo que o contrato tenha características únicas haveria a possibilidade de identificação de atividades de complexidade similar para fins de comparação. Compartilho do mesmo entendimento.
***
Inicialmente, é oportuno definirmos o que seja terceirização, o que é fundamental para entendermos o contexto do que está sendo discutido.
A grosso modo, terceirização é uma forma de organização do processo produtivo ou mesmo administrativo por meio da qual uma empresa contrata outra empresa para a prestação de serviços, reduzindo a sua estrutura operacional, a fim de diminuir custos e otimizar sua administração. 
Até o advento da Lei 13.429/2017, que dispõe, entre outras matérias, das relações de trabalho na empresa de prestação de serviços a terceiros, a terceirização era admitida pela doutrina e jurisprudência para serviços meramente instrumentais, tais como: limpeza, segurança, transporte e alimentação, as chamadas atividades-meio. Atualmente, a nova lei permite a terceirização de qualquer tipo de atividade, ligadas ao objeto final ou consideradas complementares. Esse ponto, inclusive, pode exigir desta Corte amadurecer alguns entendimentos já consolidados relacionados ao tema.
Nesse contexto, terceirizam-se atividades, serviços e não mão de obra. Aqui, reputo que esteja o cerne de toda a discussão ora travada.
Feita essa singela introdução, passo, então, à análise da fixação de salário para serviços terceirizados em atos convocatórios de licitações. 
Embora aceita em algumas situações, até mesmo pela jurisprudência deste Tribunal, essa prática não se amolda perfeitamente ao art. 40, X, da Lei 8.666/1993, o qual dispõe que o edital indicará o critério de aceitabilidade de preços unitário e global, conforme o caso, permitida a fixação de preços máximos e vedados a fixação de preços mínimos.
De uma forma geral, a jurisprudência e a doutrina admitem essa prática em casos excepcionais. Para tanto, é essencial a assunção de dois requisitos: i) a justificativa de que os serviços demandem, por suas características e particularidades, demonstradas tecnicamente, a execução por profissional com nível de qualificação acima da média, comprovável objetivamente por exame de documentos exigidos no ato convocatório, a justificar a percepção de salários acima do piso da categoria profissional; e ii) a devida pesquisa de preços, que demonstre a compatibilidade com os preços de mercado, pelo menos para contratações similares, ou seja, que se demonstre que no mercado exista tal distinção salarial em função da qualificação do trabalhador.  
Como exceção, a fixação de salários não pode se embasar em justificativas genéricas ou simplórias. Ao contrário, essa estipulação deve ser alicerçada em robustos estudos antes da sua adoção, demonstrando que a medida seria primordial e imprescindível para o interesse público ali envolvido.
A IN 5/2017 admite, em caráter excepcional, a fixação de salários acima do piso, desde que justificadamente, para casos específicos em que se necessita de profissionais com habilitação/experiência superior à daqueles, que, no mercado, são remunerados pelo piso salarial da categoria (art. 5º, VI) .
Por óbvio, a fixação de salários não deve ocorrer em contratos nos quais tenha sido pactuada a medição e pagamento por resultado objetivamente aferível ou níveis de serviço, pois são institutos incompatíveis. 
A fixação de salários, sob outro ângulo, revela-se medida contraditória. De um lado a Administração busca maior eficiência e produtividade; de outro, fixa previamente aos níveis de salários a serem praticados pelo fornecedor. Essa modelagem é incongruente. Questiona-se: como incentivar a performance, o resultado, que legitima e determina a remuneração devida ao fornecedor contratado, se a própria Administração fixa os salários a serem praticados e, com agravante, acima do piso da categoria?
Nessa linha, a remuneração por posto de serviço com salário fixado não traz, em geral, grande preocupação por parte da empresa contratada em otimizar os resultados e a qualidade do que está sendo prestado. Para ela, quanto mais postos de serviços, em tese, maior o lucro. 
Outra consequência sensível da fixação de salários, pela Administração, em contratos com dedicação exclusiva de mão de obra é o aumento da pessoalidade na escolha e continuidade do labor, chegando à quase "perpetuação" de terceirizados em alguns entes. Ao fixar os salários, os contratantes sinalizam a continuidade dos contratos de trabalho aos terceirizados que lá estão nos mesmos níveis remuneratórios que sempre receberam. Isso acontece devido à suposta impossibilidade de redução salarial de empregados, preservada pela fixação dos salários, que, via de regra, não serão inferiores aos que estariam vigentes no contrato a ser substituído.
Ou seja, induz-se a uma perpetuação dessa prática nos contratos subsequentes, pois é razoável supor que alguns gestores almejem, com as terceirizações, a manutenção da equipe de trabalhadores que executam as atividades, por evidente quando os serviços estão sendo prestados a contento, mediante a contratação desses pela empresa vencedora do certame. Dessa forma, não haveria custo de capacitar novos colaboradores, especialmente em massa, como ocorreria na eventual mudança de todos os trabalhadores. 
Não é uma questão somente de estabelecer padrões compatíveis com eventuais demandas dos serviços, mas, sim, de assegurar aos atuais terceirizados a não redução salarial, caso sejam contratados por um licitante que venha a oferecer proposta mais econômica para a Administração em certame subsequente.
Como agravante, corre-se o risco de que o modelo de contratação de prestação de um determinado serviço com salários fixados e maior pessoalidade nas relações faça com que a adoção de modelos mais modernos, mais consentâneos com os avanços tecnológicos e metodológicos e com o princípio da eficiência, sejam atrasados ou mesmo preteridos. Privilegia-se a adoção de critério de medição e pagamento vinculado ou sujeito unicamente à disponibilização da mão de obra, a mera presença física do terceirizado, e não o produto ou resultado objetivamente mensurável, com a qualidade que se espera na terceirização de um serviço, modelagem que está em confronto com as diretrizes da IN 5/2017, conforme a letra "d" do subitem 2.6 do Anexo V - Diretrizes Para Elaboração do Projeto Básico ou Termo de Referência.
Hoje, diante das vastas opções proporcionadas pelas ferramentas de tecnologia da informação, a exemplo da automação, da, até mesmo, inteligência de máquina, a Administração Pública não deve se pautar pelo modelo de contratação de postos de serviços ainda mais com fixação prévia de salários, sob pena de estimular e premiar modelagens ineficientes. 
Há opções que devem ser objeto de profunda análise quando do planejamento de licitações, como modelos puramente por resultados ou híbridos (parcela fixa e parte por resultados) . A título simples de exemplo, os serviços atualmente contratados de limpeza das instalações deste Tribunal (Contrato 38/2015) são medidos e pagos observando-se o que poderíamos chamar de "modelo híbrido": a remuneração está vinculada ao quantitativo de postos de serviços, porém é ajustada em virtude da medição de resultados pactuados, especialmente no que concerne ao nível de qualidade da prestação desses.
Não excluo a possibilidade, por um lado, de que haja ganhos com a manutenção de terceirizados, pois há, em geral, custos de reposição quando da rotação de trabalhadores, especialmente com treinamento e qualificação em algumas atividades inerentes a determinado órgão ou entidade. No entanto, a fixação de salário não pode gerar "grupos ou categorias" diferenciadas de terceirizados em determinados órgãos ou para determinadas atividades em detrimento de contratos que deveriam ser regidos, notadamente, pelos valores de mercado alcançados mediante disputa aberta em pregões eletrônicos, sem fixação de piso salarial. 
Um dos argumentos invocados para a defesa em favor do pagamento por postos de serviços com salário mínimo fixado pela Administração é a suposta segurança ao se afastar o risco de selecionar colaboradores com capacitação inferior à necessária. Ora, isto não é uma verdade absoluta, que tenha sido, até o momento, demonstrada objetivamente. Embora não haja muita dúvida de que certos patamares salariais sejam mais importantes para algumas atividades, especialmente para aquelas especiais em que se admita a fixação de salário, em geral, o balizador para tanto deveria ser o comportamento usual de mercado e não a Administração Pública contratante. 
Em nenhum momento abro qualquer margem de entendimento de que se pretenda com esta discussão precarizar os serviços ou incentivar o aviltamento salarial de terceirizados nas contratações de serviços promovidas pela Administração Pública.  O que não se admite é a Administração Pública criar artificialmente um "status" salarial privilegiado em alguns órgãos ou atividades sem que restem evidentes e transparentes as justificativas, os critérios, a oportunidade e os salários pesquisados, equilibrando, por óbvio, as necessidades e o interesse público com as práticas de mercado. 
A Administração Pública é a maior contratante individual de serviços terceirizados no Brasil e tem papel fundamental no equilíbrio desse segmento de mercado, interna e externamente. A ordem e tendência atuais são no sentido de que as práticas do setor público se amoldem e se aproximem cada vez mais daquelas praticadas no setor privado. 
No caso concreto, a Agência, em sua resposta de oitiva, afirma que o número de postos contratados é coerente e que os empregados da contratada anterior foram recontratados pela vencedora do pregão (anterior ao ora discutido) , fato esse que seria interessante para a continuidade do serviço. Mas que, por outro lado, revela indício que corrobora minha preocupação, externada anteriormente, de que possa surgir algum tipo de "perpetuação" de terceirizados nos órgãos e entidades públicas contratantes, gerando toda sorte de vícios que daí pode decorrer. 
Como dito acima, não há dúvidas de que há problemas com eventual descontinuidade ou troca de equipes, mas este não pode ser o único fundamento para a fixação continuada de salário pela Administração. 
Mesmo que venha a ser demonstrado que, neste momento, a cessão de mão de obra por posto de serviço seja a opção mais vantajosa para a Agência quanto a tais serviços, não resta evidente se o serviço precisaria ter um número certo e definido de colaboradores ao longo do ano, tendo em vista poder comportar certa ociosidade em algum momento, bem como qual seria esse número mínimo. 
Na presente contratação, o estabelecimento de eventual número de postos fixos deve ser objeto de profunda análise, observando, para tanto, os níveis de serviço compatíveis com as atividades, a fim de compatibilizar o número de processos avaliados com o número de terceirizados estritamente necessários ao alcance dos resultados pretendidos. 
Lembro que, com os avanços tecnológicos hoje disponíveis, há a possibilidade de que novas alternativas de execução desse serviço possam ser utilizadas, com diferentes métricas adotadas para fins de apuração de resultados alcançados e do próprio pagamento à contratada. 
De outra sorte, não podemos esquecer que a fixação de piso salarial imotivada ou dissonante dos valores de mercado para situações similares pode caracterizar dano ao erário por pagamentos indevidos, por estarem acima dos preços praticados pelo mercado, o que, per se, é duramente condenável. 
Mesmo que a fixação de salários seja ainda exceção na Administração Pública quando se fala em terceirização de mão de obra, essa prática vem crescendo. Há uma forte preocupação de que, com a aprovação de uma lei para disciplinar as terceirizações, com a redução de concursos públicos e escassez de alguns setores no que tange a algumas categorias profissionais, a terceirização na Administração Pública venha a aumentar significantemente, o que demandará cuidados dos órgãos reguladores, executores e de controle no sentido de acompanhar tais gastos. 
Nesse sentido, mesmo não sendo a matéria aqui tratada objeto de uma ação macro no âmbito da Administração por falta de maiores dados, proponho que a deliberação seja encaminhada para o Ministério da Economia, em especial para a Secretaria de Gestão, na qualidade de órgão governante superior na área de contratações públicas, no sentido de que essa Secretaria Ministerial tome ciência das ponderações que a integram, com vistas a subsidiar eventuais trabalhos quanto à normatização e à orientação das unidades do Sisg quanto à prática de fixação de salários ou no estabelecimento de diretrizes para nortear objetivamente a possibilidade de tal excepcional prática.
Para o caso que ora se aprecia, entendo que a fixação de salários, bem como a própria modelagem da contratação, deva ser objeto de maiores e aprofundadas análises na fase de planejamento da licitação, em especial nos estudos técnicos preliminares que embasam a elaboração do termo de referência, tendo em vista o encaminhamento pela não renovação do contrato vigente.
Quanto à definição dos critérios de medição e pagamento, se por postos de serviços ou por resultado, objetivamente aferíveis, entendo que a matéria também deve ser objeto de análise, para subsidiar a escolha considerada a mais adequada ao caso concreto. Todas essas questões devem ser equacionadas pela Agência quando do planejamento de eventual novo certame, caso queira continuar contratando esses serviços. O momento é oportuno para revisões e busca de modelos mais econômicos e eficientes tendo em vista as imposições fiscais decorrentes do Novo Regime Fiscal instituído pela Emenda Constitucional 95, que introduziu no ADCT os artigos 106 e 107.
IV
Discute-se ainda sobre a regularidade de um licitante se valer do benefício de desoneração da folha de pagamento na formulação de proposta de preços para execução de atividades contempladas na legislação específica. Este ponto também foi invocado pelo pregoeiro como causa motivadora da desclassificação da representante.
No caso em exame, a representante RCS Tecnologia Ltda. informou, em sua proposta, atuar no segmento da indústria metalúrgica, mecânicas e de materiais elétricos e eletrônicos, como atividade econômica preponderante, atividade aparentemente enquadrada na Divisão 43, Grupo 43.2 do Código Nacional de Atividades Econômicas (CNAE) , estando, assim, enquadrada no inciso IV do art. 7º da Lei 12.546/2011, autorizada, portanto, a recolher a contribuição previdenciária na forma do art. 7º-A daquela Lei. 
Em situação assemelhada, este Tribunal já se manifestou, por meio do Acórdão 480/2015-TCU-Plenário, no sentido de que não viola o princípio da isonomia a participação de pessoa jurídica enquadrada no regime de desoneração tributária previsto na Lei 12.546/2011 em licitação cujo objeto caracteriza atividade econômica distinta da atividade principal que vincula a empresa ao referido regime.
Em outra oportunidade, ficou registrado no voto que fundamentou o Acórdão 6013/2015-TCU-Segunda Câmara, em sede de embargos de declaração contra o Acórdão 3472/2015-TCU-Segunda Câmara, constante da Relação 15/2015, que o tratamento tributário diferenciado previsto na Lei 12.546/2011 não ampara a adoção de dois orçamentos estimativos como critério de aceitabilidade de preços máximos na licitação, a depender de a licitante recolher a contribuição previdenciária sobre o valor da receita bruta ou sobre o valor da folha de pagamento.
Em conclusão, não há irregularidade nem fere a isonomia do certame a possibilidade de formação da planilha de custos com encargos previdenciários abrangidos pela legislação vigente, no caso a Lei 12.546/2011, por um licitante legitimamente optante do regime de contribuição previdenciária sobre a receita bruta, em substituição à contribuição incidente sobre a folha de pagamento (20% sobre o montante da remuneração do trabalhador) .
No caso concreto, o pregoeiro, ao desclassificar a representante, alega que seria necessário que a empresa comprovasse que ela seria optante do regime de contribuição previdenciária sobre a receita bruta, nos termos do art. 9º, § 13, da Lei 12.546/2011, tendo em vista que, atualmente, essa adesão não é mais obrigatória como era na redação original. 
No entanto, o condutor do certame não diligenciou no sentido de verificar essa informação junto à então vencedora, sob o argumento de que haveria outra causa motivadora da desclassificação.
No caso, entendo que a desclassificação foi indevida. A uma, pelo fato de que a desoneração, per se, não afetaria a isonomia do certame. Por evidente, a informação sobre a legitimidade e comprovação da opção da desoneração previdenciária pelo licitante, questionada pelo pregoeiro, seria essencial para a análise da exequibilidade da planilha de formação de preços e para evitar eventuais consequências tais como inexecução contratual e responsabilização subsidiária da Agência. A duas, pela não realização da diligência por parte deste mesmo pregoeiro para esclarecer o ponto acima.
Embora possa se admitir que a condução da questão pelo pregoeiro fora atenuada pelo fato de haver outra razão para a desclassificação, caberia ao pregoeiro diligenciar em havendo qualquer dúvida sobre o conteúdo da proposta. 
V
Por fim, anuo a proposta de não renovação contratual feita pela unidade instrutora. Para tanto, foram levadas em consideração pela unidade instrutora as circunstâncias e consequências da adoção dessa medida. 
Em contratos de natureza continuada, como é o caso, a prorrogação contratual não é um direito subjetivo da contratada, revestindo-se de mera expectativa. Ademais, na formação de seus preços, os licitantes consideram os custos de eventual rescisão dos contratos de trabalho pela não prorrogação do contrato administrativo. Assim, não há, a princípio, ônus para a contratada que seja irregularmente suportado por conta dessa medida. 
Por seu turno, além da desclassificação indevida da melhor proposta, a qual poderia resultar em uma economia de cerca de R$ 269 mil por ano, foram apontadas oportunidades de melhoria trazidas com vistas a uma contratação mais eficiente e mais econômica: comparação da modelagem da licitação (por postos x por resultado x modelo híbrido) ; e b) análise sobre a real necessidade, em caso de opção por locação com dedicação de mão de obra exclusiva, de fixar salários, inclusive alicerçadas em pesquisas de preços para contratos similares e não apenas em contratos anteriores da Agência; assim como do número adequado de colaboradores para prestar os serviços. Nesse sentido, alinho-me à proposta de renovação do contrato apenas pelo prazo para a realização de novo certame, observando as diretrizes emanadas para tanto, caso a entidade queira continuar com a contratação desses. 
Isto posto, em consonância com os pareceres exarados, voto pela adoção da minuta de acórdão que ora submeto à consideração deste Plenário.
TCU, Sala das Sessões Ministro Luciano Brandão Alves de Souza, em 15 de maio de 2019.
Ministro BRUNO DANTAS 
Relator